ACORDAO-COMPLETO-2477129

ACÓRDÃO 7969/2021 ATA 15/2021 - PRIMEIRA CÂMARA

VISTOS, relatados e discutidos estes autos de representação, agora em fase de embargos de declaração opostos ao Acórdão 3534/2021-TCU-Primeira Câmara.
ACORDAM os Ministros do Tribunal de Contas da União, reunidos em Sessão da 1ª Câmara, diante das razões expostas pelo Relator e com fundamento no art. 34 da Lei 8.443/1992, em:
9.1. conhecer dos embargos de declaração para, no mérito, rejeitá-los;
9.2. dar ciência desta deliberação ao embargante.

Embargos de declaração opostos a acórdão que negou provimento a recurso contra o julgamento pela irregularidade das contas de convênio.

Primeira Câmara

Prefeitura Municipal de Manacapuru/AM.

3. Embargante: Ângelus Cruz Figueira (XXX.594.982-XX).

13.1. Ministros presentes: Walton Alencar Rodrigues (Presidente), Benjamin Zymler, Vital do Rêgo (Relator) e Jorge Oliveira.
13.2. Ministros-Substitutos presentes: Augusto Sherman Cavalcanti e Weder de Oliveira.

VITAL DO RÊGO

Trata-se de embargos de declaração apresentados pelo ex-prefeito Ângelus Cruz Figueira, do município de Manacapuru/AM, em face do Acórdão 3534/2021-TCU-Primeira Câmara, que negou provimento ao recurso de reconsideração por ele interposto ao Acórdão 6849/2020-TCU-Primeira Câmara, proferido no sentido de julgar irregulares as suas contas, com condenação ao pagamento de débito e multa, em decorrência da inexecução e abandono das obras de construção de três quadras escolares poliesportivas previstas no Termo de Compromisso 610/2011 - PAC 2, firmado com o Fundo Nacional de Desenvolvimento da Educação (FNDE) .
2.	Nesta oportunidade, o embargante aponta a ocorrência de "contradição e obscuridade" nos fundamentos do Acórdão 3534/2021-TCU-Primeira Câmara, por ter considerado o lapso de dez anos para a prescrição da pretensão punitiva, em vez do prazo quinquenal da Lei 9.873/1999. Nas suas palavras:
" (...) se há uma lei específica que trata exatamente do prazo prescricional da pretensão punitiva para administração pública federal, não seria razoável a busca por outras normas que não tratam especificamente do assunto (...) .
Destarte, a prescrição quinquenal dos Processos de Tomada de Contas Especial, em trâmite no TCU, tendo como marco inicial a data da ocorrência do fato, com fulcro na interpretação analógica da lei 9.873/99, seria, ao nosso sentir e ressalvando os entendimentos contrários, a melhor interpretação a ser aplicada para a temática, além de seguir a tendência implementada pela Corte Suprema pátria (...) .
Em dito isso, a obscuridade e contradição encontram-se nos inúmeros julgados posterior as decisões do ano de 2016 pelo Supremo Tribunal Federal, que vão em desencontro com as decisões deste Tribunal de Contas da União (...) .
Dessa forma, dada ao fato de que decorreu mais de 7 anos até a formalização dos atos, estando consubstanciados nas decisões do Supremo Tribunal Federal, entendemos que houve a prescrição no presente caso."
3.	Ao final, o embargante requer a este Tribunal que, reconhecendo ter havido a prescrição, "anule o Acórdão 3534/2021-TCU-Primeira Câmara".
	É o relatório.

Antônio das Chagas Ferreira Batista (OAB/AM 4.177) e outros, representando Ângelus Cruz Figueira.

Não atuou.

TOMADA DE CONTAS ESPECIAL. CONVÊNIO. CONSTRUÇÃO DE QUADRAS POLIESPORTIVAS. OBRAS NÃO CONCLUÍDAS. ABANDONO. CONTAS IRREGULARES. DÉBITO. MULTA. EMBARGOS DE DECLARAÇÃO. REJEIÇÃO.

TOMADA DE CONTAS ESPECIAL (TCE)

não atuou.

Cabe o conhecimento dos presentes embargos de declaração, na medida em que foram preenchidos os requisitos próprios de admissibilidade.
2.	Por meio do Acórdão 3534/2021-TCU-Primeira Câmara, ora embargado, foi negado provimento ao recurso do ex-prefeito Ângelus Cruz Figueira, de Manacapuru/AM, contra o julgamento pela irregularidade das suas contas, com condenação em débito e multa, em razão da inexecução e abandono das obras de construção de quadras poliesportivas previstas em convênio com o FNDE, conforme o Acórdão 6849/2020-TCU-Primeira Câmara.
3.	Nos seus embargos, o ex-prefeito alega ter havido "contradição e obscuridade" na rejeição do recurso, ao não ser usado o prazo quinquenal para contagem da prescrição da pretensão punitiva, na forma da Lei 9.873/1999.
4.	De início, esclareço que a referida questão não foi arguida pelo ex-prefeito no seu recurso de reconsideração. Em todo caso, como se trata de matéria de ordem pública, entende-se possível sua discussão em sede de embargos declaratórios, uma vez que, se procedente, deveria ter sido resolvida de ofício (v. art. 1.022, inciso II, do Código de Processo Civil) .
5.	Não obstante, os embargos não podem prosperar, pois prevalece no TCU a aplicação das regras definidas no Acórdão 1441/2016-TCU-Plenário na avaliação da prescrição da pretensão punitiva, haja vista que as últimas deliberações do Supremo Tribunal Federal aderentes à Lei 9.873/1999 foram tomadas em mandados de segurança, com efeitos apenas entre as partes, sem força geral. Cito, a respeito, trecho do voto que fundamenta o Acórdão 6590/2021-TCU-Primeira Câmara, da relatoria do Ministro-Substituto Augusto Sherman Cavalcanti:
"Em relação à aplicação do prazo da Lei 9.873/1999 para exercício da pretensão punitiva, vale dizer que o tema não é novo no âmbito desta Corte, embora possa ter assumido novos contornos a partir de deliberações recentes do STF. Inobstante, vale lembrar que o Acórdão 1441/2016-TCU-Plenário resolveu incidente de uniformização de jurisprudência, no sentido de se aplicarem os dispositivos previstos no Código Civil, em especial no seu art. 205, que estabelece prazo decenal, dada a inexistência de regra específica. Dito isso, considerando-se o parâmetro jurisprudencial pacificado nesta Casa, no qual já se discutiu a aplicabilidade da Lei 9.873/1999 ao caso, sem pretender-me me alongar no tema, os precedentes mencionados a este respeito aplicam-se, como se sabe, a casos isolados, não possuindo eficácia erga omnes, não havendo reparos a serem feitos na decisão vergastada."
6.	Mesmo assim, na fase anterior deste processo, a Secretaria de Recursos, na conjectura de que este Tribunal pudesse vir a aceitar a tese da prescritibilidade da pretensão de ressarcimento do dano ao erário, examinou o tema sob as perspectivas factíveis, concluindo que "o débito em análise não prescreveu tanto pelos critérios estabelecidos pelo Acórdão 1441/2016-TCU-Plenários como pelos previstos na Lei 9.873/1999", observadas as causas interruptivas da contagem do prazo.
7.	Portanto, mesmo que fosse admitida a aplicação da Lei 9.873/1999, os Acórdãos 3.534/2021 e 6.849/2020, ambos da 1ª Câmara, não perderiam a validade.
8.	Enfim, os embargos de declaração devem ser rejeitados.
	Diante do exposto, voto por que o Tribunal adote o acórdão que submeto a este Colegiado.
TCU, Sala das Sessões, em 11 de maio de 2021.
VITAL DO RÊGO 
Relator